【裁判字號】    95,再易,87
【裁判日期】    950828
【裁判案由】    拆屋還地
【裁判全文】
臺灣高等法院民事判決
再 審  原 告  乙○○
訴 訟 代理人  林詮勝律師
再 審  被 告  甲○○
兼法定代理人  丙○○
當事人間拆屋還地事件，再審原告對於中華民國95年5月16日本
院94年度上易字第857號確定判決提起再審，本院判決如下：
    主      文
再審之訴駁回。
再審訴訟費用由再審原告負擔。
    事實及理由
一、再審原告主張：證人呂芳坤已於原確定判決之準備程序時證
    稱：「 (問：你有無繳納租金？) 有的，有收據」、「 (問
    ：63-11地號你有無使用？)有的，我有使用，乙○○也有使
    用，其使用位置與上證10之標示相同」等語，另證人鄧次郎
    亦證稱其父親有為再審原告代繳租金，並庭呈代繳地價稅之
    收據，可見再審原告確有使用坐落桃園縣中壢市○○段169
    地號之土地 (重測前為桃園縣中壢市○○里段○路○○段63
    -11地號，下稱系爭土地)，並以繳交系爭土地之地價稅充作
    租金。又依再審原告於原確定判決審理時提出之收據內容均
    為「茲收到新台幣壹拾伍元貳角正，內開 63-11之地號，．
    ．．右款係中壢市芝芭里地號係．．．使用應納之額，已經
    照數交與鄙人代納無誤此證」之記載，且代納領收人均為系
    爭土地之共有人，即邱姓地主；而證人鄧次郎所提出之收據
    亦為相同之內容，益見邱姓地主向再審原告及其他佃農每年
    收取之地價稅，即為使用系爭土地之對價。惟原確定判決竟
    認定上開收據係邱阿明、邱垂芳向鄧阿結、再審原告代收地
    價稅之收據，而非再審原告向再審被告繳交系爭土地租金之
    收據，遽為再審原告不利之判決，即屬違背最高法院49年度
    台上字第519號判例，而有民事訴訟法第496條第1項第1款「
    適用法規顯有錯誤」之再審事由，為此提起本件再審之訴，
    其訴之聲明為：(一)台灣桃園地方法院94年度訴字第96號及本
    院94年度上易字第 857號之確定判決均廢棄。(二)上開廢棄部
    分，再審被告在第一審之訴及假執行之聲請均駁回。
二、本件未行言詞辯論，再審被告未提出書狀作任何聲明及陳述
    。
三、按確定判決適用法規顯有錯誤者，得以再審之訴對之聲明不
    服，民事訴訟法第496條第1項第 1款定有明文。所謂「適用
    法規顯有錯誤」者，係指確定判決所適用之法規，顯然不合
    於法律規定，或與現尚有效之大法官會議解釋或最高法院判
    例顯然違反者，或消極的不適用法規而顯然影響裁判者而言
    ，並不包括漏未斟酌證據及認定事實錯誤之情形在內。且解
    釋意思表示原屬事實審法院之職權，事實審法院解釋意思表
    示縱有不當，亦不生適用法規顯錯誤之問題。經查：
  (一)原確定判決係以再審被告為系爭土地所有權人，再審原告雖
    辯稱其父執輩於台灣光復前後向被上訴人及邱姓地主承租系
    爭土地云云，並提出臺灣省新竹縣中壢鎮芝芭里中鎮芝字第
    98、102、103、109 號私有耕地租約登記申請書及收據影本
    為證，惟其中第98號申請書記載之出租人為邱煥乾、承租人
    為鄧阿江；第 102號申請書所載之出租人為邱煥澄等三人、
    承租人為再審原告之父鄧阿結；第 103號申請書所載之出租
    人為葉阿銘、承租人為鄧文來；第 109號申請書所載之出租
    人為甲○○佛主管理人葉阿銘、承租人為呂傳寶，且上開耕
    地租約登記申請書之地號係桃園縣中壢鎮○○里段○路○○
    段59及67地號，與系爭土地重測前 63-11地號不符，而上開
    租約亦於42年6月1日因實施耕者有其田政策，經桃園縣政府
    註銷在案；又核閱再審原告提出之收據影本內容，上開收據
    係邱阿明、邱垂芳向鄧阿結、再審原告代收地價稅之收據，
    並非再審原告向再審被告繳交系爭土地租金之收據 (見原確
    定判決理由五(一)、(二) )，而認定不足為再審原告繳納租金之
    證明等情，係屬原確定判決斟酌證據、認定事實之範疇，非
    屬適用法規顯有錯誤之情事。何況最高法院法院49年度台上
    字第 519號判例固記載「應不因其名為補貼而謂非屬租金性
    質」等語，惟該判例同時揭櫫：「因使用租賃物而支付之對
    價，即為租金」之意旨，可證上開判例見解係認租金須與使
    用租賃物有對價關係者，即足當之，要不問其約定之名稱為
    何。而地價稅之繳交是否與系爭土地之使用有對價關係而得
    認定為租金，即屬事實審法院認定事實之職權，是再審原告
    以原確定判決未將上開代繳地價稅之收據，認定為租金收據
    ，而指摘原確定判決有違反最高法院49年度台上字第 519號
    判例之適用法規顯有錯誤云云，委無可取。
  (二)又原確定判決以兩造就系爭土地並未訂立書面租約，雖證人
    呂芳文、呂芳坤、鄧次郎均證稱再審原告有承租系爭土地云
    云，惟其等亦證稱並未親眼目擊再審原告繳納租金等語，自
    無法證明兩造間有租賃關係存在；雖證人鄧次郎另證稱其父
    鄧阿江有幫再審原告繳納租金云云，並提出收據影本為證，
    惟證人鄧次郎提出之收據係代繳地價稅之收據，而非租金收
    據；且認證人呂芳文、呂芳坤、鄧次郎均係利害關係人，其
    以偏頗之證言推測兩造間有租賃關係，不足採信，進而認定
    再審原告無法證明其與再審被告或「邱姓地主」就系爭土地
    存在租賃關係，判決再審被告請求再審原告拆屋還地有理由
    ，俱屬原確定判決取捨證據、認定事實之範疇，要難認有何
    適用法規顯有錯誤之情事。
  (三)綜上所述，再審原告主張原確定判決違反最高法院49年度台
    上字第519號判例，有民事訴訟法第496條第1項第1款規定之
    再審事由，而提起本件再審之訴，即顯無再審理由，爰不經
    言詞辯論，逕予判決駁回。
四、本件事證已臻明確，再審原告其餘主張、陳述及所提證據，
    經本院審酌後，均與本判決之論斷結果不生影響，毋庸逐一
    論述，附此敘明。
五、據上論結，本件再審之訴顯無再審理由，依民事訴訟法第50
    2條第2項、第78條，判決如主文。
中    華    民    國    95    年    8     月    28    日
                    民事第十庭
                        審判長法  官  阮富枝
                              法  官  陳財旺
                              法  官  吳麗惠
正本係照原本作成。
不得上訴。
中    華    民    國    95    年    8     月    30    日
                              書記官  陶美玲


司法院資訊處製作；財團法人民間司法改革基金會備份。
